臺灣臺北地方法院民事判決　　　　　　　93年度訴字第4338號
原　　　告　丁○○
訴訟代理人　丙○○
被　　　告　乙○○
訴訟代理人　陳明宗律師
上列當事人間請求返還借款事件，本院於中華民國94年4月6日言
詞辯論終結，判決如下：
    主  文
原告之訴駁回。
訴訟費用由原告負擔。
    事實及理由
一原告主張：被告前向原告借貸新臺幣（下同）1,790,000 元，
  兩造於民國92年12月29日簽訂協議書，約定以1,300,000 元結
  算，被告應於93年1 月31日以前，出售訴外人樺貿實業有限公
  司（下稱樺貿公司）之出資，以清償該債務，嗣因原告未依約
  履行，兩造復於93年3月11日簽訂清償協議書，約定以1,300,0
  00元結算，被告應於93年3 月31日以前，將被告之父親即李賢
  準所有坐落金門縣金沙鄉三山村沙字第11295 號土地（下稱系
  爭土地）移轉登記予原告，以抵償上開借款債務，倘屆期因可
  歸責於被告之事由未能辦理移轉登記，該清償協議書無效。詎
  被告屆期未依上開約定移轉系爭土地予原告，該清償協議已失
  效力，被告依消費借貸之法律關係，及兩造間92年12月29日協
  議書之約定，應給付原告1,790,000 元等語。並聲明：被告應
  給付原告1,790,000 元，及自93年12月10日起至清償日止，按
  年息百分之五計算之利息。
二被告則以：
(一)被告固曾與原告簽訂前開協議書、清償協議書，惟兩造間並無
  消費借貸關係存在，因原告於91年2月間，匯款1,000,000元至
  被告所經營之樺貿公司帳戶，嗣後並陸續匯款790,000 元至樺
  貿公司帳戶，惟該款項乃投資款並非借款。俟至93年間，樺貿
  公司之經營狀況不佳，原告乃親自擔任樺貿公司會計等業務，
  嗣原告要求被告返還上開投資款，兩造始於律師見證下，簽訂
  前開協議書、清償協議書，至前開協議書、清償協議書上記載
  均記載原告前借款（投資）予被告1,790,000元，以1,300,000
  元結算，其中借款部分乃應原告之要求所記載，另投資部分係
  為保障被告所加註。
(二)另兩造雖於92年12月29日簽訂協議書，約定被告應給付原告1,
  300,000元，惟兩造復於93年3月11日簽訂清償協議書，約定被
  告應以系爭土地抵償上開債務，屬於債之更改，原告已不得依
  92年12月29日之協議書，請求被告給付1,300,000 元。嗣原告
  於兩造辦理系爭土地移轉登記手續時，認為系爭土地面積太小
  ，並通知承辦代書戊○○停止辦理過戶手續，足認被告並無可
  歸責之事由。又縱認前開清償協議為無效，依前開協議書之約
  定，被告應負擔之債務為1,300,000元，並非1,790,000元，原
  告就超過部分之請求，並無理由。
(三)並聲明：原告之訴駁回。
三兩造不爭執之事實：
(一)原告自91年2 月間起，陸續匯款至樺貿公司之帳戶內，合計共
  1,790,000元，為兩造所不爭執。
(二)兩造曾於92年12月29日簽訂協議書，約定以1,300,000 元結算
  ，被告應於93年1 月31日以前清償該債務，嗣因原告未依約履
  行，兩造復於93年3月11日簽訂清償協議書，亦約定以1,300,0
  00元結算，被告應於93年3 月31日以前，將系爭土地移轉登記
  予原告，嗣兩造因發生爭執，系爭土地並未移轉登記予原告，
  為兩造所不爭執，有協議書、清償協議書、土地所有權狀在卷
  足憑。
四得心證之理由：
  本件兩造所爭執之處，應在於兩造間是否有消費借貸關係，及
  原告得否依協議書約定請求被告給付？
(一)兩造並無消費借貸關係：
1.按民法第474 條所規定之消費借貸，係指當事人一方移轉金錢
  或其他代替物之所有權於他方，而約定他方以種類、品質、數
  量相同之物返還之契約；則金錢消費借貸契約之成立，除必須
  有金錢之交付外，尚須有借貸意思表示之合意，始足當之。本
  件原告主張被告向其借款1,790,000 元，惟被告否認之，自應
  由原告依民事訴訟法第277 條所規定舉證責任分配之法則，就
  其與被告間有達成借款之合意，以及原告曾經交付上開借款予
  被告，此一有利於己之事實，負舉證之責任。
2.查原告係自91年2月間起，陸續匯款至樺貿公司之帳戶內，合
  計共1,790,000元，已為兩造所不爭執。而被告雖為樺貿公司
  之股東，此有樺貿公司之股東名單在卷可稽（本院卷第59頁）
  然公司與股東二者之權利義務主體，並不相同。且依樺貿公司
  之股東名單及公司章程（本院卷第60頁），樺貿公司之資本額
  為5,000,000元，原告於91年5月14日，成為樺貿公司之股東，
  出資額為1,500,000 元。況依樺貿公司之前職員即證人甲○○
  證稱：伊於91年間起至93年3 月間止，在樺貿公司任職，擔任
  生產線之作業人員，伊認識在庭之原告，原告於92年間每天都
  有到樺貿公司處理樺貿公司與銀行往來業務、主持會議等事務
  ，原告於開會時會要求伊報告工作流程，並指示伊工作內容，
  伊知道原告為樺貿公司之股東等語。堪認原告確實為樺貿公司
  之股東，並實際參與樺貿公司之經營。是本院自難以原告匯款
  1,790,000元予樺貿公司，遽以認定係原告交付借款予被告。
3.另查，依兩造於92年12月29日簽訂之協議書，以及於93年3月1
  1日簽訂之清償協議書，均記載原告前借款（投資）予被告1,7
  90,000元，以1,300,000元結算，至有關該1,790,000元之法律
  關係，原告主張為借款，被告認為應屬投資款，前開協議書、
  清償協議書，始於借款後加註投資之文字記載，此已有該協議
  書、清償協議書在卷足證（本院卷第11、12、7、8頁），亦為
  兩造所不爭執。則依前開協議書、清償協議書之記載，亦無法
  證明兩造間有達成上開1,790,000 元借款之合意。此外，原告
  始終無法提出其他證據以證明兩造間有達成借款之合意，以及
  原告曾經交付上開借款予被告之事實。故原告主張兩造間有消
  費借貸之法律關係存在，其得請求被告返還1,790,000 元借款
  云云，自不足取。
(二)原告依協議書請求部分：
1.再按和解之本質，究為創設，抑為認定，應依和解契約之內容
  定之。當事人以他種之法律關係或以單純無因性之債務約束等
  ，替代原有之法律關係時，屬於創設；否則，以原來而明確之
  法律關係為基礎而成立和解時，則屬認定（最高法院77年度第
  19次民事庭會議決議(一)參照）。
2.查依兩造於92年12月29日，所簽訂之協議書第1條、第2條約定
  ，兩造間約定就前開1,790,000元款項，約定以1,300,000元結
  算，被告應於93年1 月31日以前清償該債務，堪認兩造間就原
  告所主張之借款，與被告認為之投資款，創設上開協議書之法
  律關係，約定被告僅應給付1, 300,000元。
3.次查，兩造因原告未依上開協議書約定履行，於93年3 月11日
  ，另行簽訂清償協議書，其中第1條、第2條約定，兩造間就前
  開1,790,000元債務，仍以1,300,000元結算，原告同意被告於
  93年3 月31日以前，以李賢準所有之系爭土地移轉登記予原告
  ，以抵償上開借款債務。堪認兩造就被告依前開協議書所負擔
  應給付原告1,300,000 元債務，創設為被告應將系爭土地移轉
  登記予原告之債務，被告依前開協議書所負擔應給付原告1,30
  0,000 元債務，業已消滅。至所謂債之標的之更改，係債之當
  事人約定債務人將來應為某他種給付以代原定給付，而使原定
  給付債務消滅。本件上開清償協議書性質上屬於和解，並非債
  之標的之更改，則被告辯稱上開清償協議書之約定，性質上應
  屬於債之更改云云，尚不足取。
4.末查，依為兩造辦理系爭土地移轉登記事宜之代書，即戊○○
  證稱：原告曾委託伊辦理系爭土地之移轉登記，惟經伊調出土
  地登記謄本後，發現系爭土地只有32坪左右，原告原來以為系
  爭土地有半個操場大，嗣原告通知伊先不要辦理移轉登記等語
  ，堪認系爭土地尚未辦理移轉登記，乃因原告取消辦理移轉登
  記手續所致，被告並無可歸責之事由。是原告主張被告屆期未
  依前開清償協議書約定移轉系爭土地予原告，該清償協議已失
  效力云云，即不足取。則依前述說明，原告僅得依前開清償協
  議書之約定，請求被告將系爭土地移轉登記予原告，已不得依
  前開協議書之約定，請求被告給付1,300,000 元。故原告依兩
  造間92年12月29日協議書之約定，請求被告給付1,790,000 元
  及遲延利息云云，亦屬無據。
五從而，原告依消費借貸之法律關係，及兩造間92年12月29日協
  議書之約定，請求被告給付1,790,000 元，及自93年12月10日
  起至清償日止，按年息百分之五計算之利息，為無理由，應予
  駁回。
六本件事證已臻明確，兩造其餘主張、陳述及所提證據，經審酌
  與本院前揭判斷不生影響，毋庸再予審酌，併此敘明。
七訴訟費用負擔之依據：民事訴訟法第78條。
中　　華　　民　　國　　94　　年　　4　　月　　20　　日
  　　　　　　　　　民事第六庭法　　　官  姜悌文
右為正本係照原本作成
如對本判決上訴，須於判決送達後20日內向本院提出上訴狀，並
依上訴利益繳納上訴費。
中　　華　　民　　國　　94　　年　　4　　月　　20　　日
                              法院書記官　方蟾苓
